ACORDAO-COMPLETO-2418418

ACÓRDÃO 2127/2020 ATA 30/2020 - PLENÁRIO

VISTOS, relatados e discutidos estes autos de pedido de reexame interposto pelo Município de Beruri/AM contra o Acórdão 2448/2019-TCU-Plenário;
ACORDAM os ministros do Tribunal de Contas da União, reunidos em sessão do Plenário, diante das razões expostas pelo relator, em:
9.1. conhecer do pedido de reexame, com fundamento nos arts. 32, 33 e 48 da Lei 8.443/1992, para, no mérito, negar-lhe provimento;
9.2. dar ciência desta deliberação ao recorrente.

Pedido de reexame interposto contra acórdão que proferiu determinações em processo de representação sobre possíveis irregularidades no âmbito de pregão presencial com vistas ao registro de preço de serviço de transporte escolar fluvial, no ano letivo de 2019.

Município de Beruri/AM.

3. Recorrente: Município de Beruri/AM (04.628.111/0001-06).

13.1. Ministros presentes: José Mucio Monteiro (Presidente), Walton Alencar Rodrigues, Benjamin Zymler, Augusto Nardes, Aroldo Cedraz, Raimundo Carreiro, Ana Arraes, Bruno Dantas e Vital do Rêgo (Relator).
13.2. Ministros-Substitutos presentes: Marcos Bemquerer Costa, André Luís de Carvalho e Weder de Oliveira.

ACORDAO-COMPLETO-2489033

Acórdão 981/2022 - Plenário

VITAL DO RÊGO

Ministro Augusto Nardes.

Adoto como parte do relatório a instrução elaborada no âmbito da Secretaria de Recursos (peça 61) , a seguir transcrita: 
INTRODUÇÃO
1.1. Cuida-se de pedido de reexame (peça 51) interposto pelo Município de Beruri/AM contra o Acórdão 2448/2019-TCU-Plenário, relator Min. Augusto Nardes (peça 31) , por meio do qual o Tribunal conheceu e considerou parcialmente procedente representação na qual se apuram irregularidades no âmbito do Pregão Presencial 1/2019. 
1.2. Transcreve-se a decisão recorrida:   
VISTOS, relatados e discutidos estes autos de representação em que se apuram irregularidades no âmbito do Pregão Presencial 1/2019, conduzido pelo Município de Beruri/AM, com vistas ao registro de preço de serviço de transporte escolar fluvial, no ano letivo de 2019, para a Secretaria Municipal de Educação e Cultura, 
ACORDAM os Ministros do Tribunal de Contas da União, reunidos em Sessão Plenária, ante as razões expostas pelo Relator, em: 
9.1. com fundamento nos arts. 235 e 237, inciso VII e parágrafo único, do Regimento Interno do TCU c/c o art. 113, § 1º, da Lei 8.666/1993 e o art. 103, § 1º, da Resolução TCU 259/2014, conhecer da presente representação e, no mérito, considerá-la parcialmente procedente; 
9.2. indeferir o requerimento de medida cautelar formulado pela empresa M.E.G. de França - EPP, tendo em vista a presença do periculum in mora reverso que poderia decorrer do cancelamento imediato, em pleno período letivo, do contrato de prestação de serviços de transporte escolar em voga com a empresa Rio Solimões Navegação e Transportes Ltda. - EPP; 
9.3. com fundamento no art. 71, inciso IX, da Constituição Federal c/c art. 45 da Lei 8.443/1992, fixar o prazo de 60 (sessenta) dias para que o Município de Beruri/AM adote as medidas necessárias ao exato cumprimento da lei, anulando o Pregão Eletrônico 1/2019 e o contrato dele decorrente, em razão das irregularidades discriminadas nos autos, promovendo, se assim entender pertinente, nova contratação dos serviços de transporte escolar fluvial, desta feita escoimada dos vícios apurados, sem prejuízo de informar a Tribunal, no mesmo prazo, as medidas adotadas; 
9.4. nos termos da Resolução TCU 265/2014, dar ciência ao Município de Beruri/AM sobre as seguintes impropriedades, com vistas à adoção de providências internas que previnam sua ocorrência em futuros procedimentos licitatórios: 
9.4.1. para os fins de substituição de documentos de habilitação jurídica e comprovação de regularidade fiscal de licitantes pela consulta ao SICAF, com base no disposto no art. 17, § 2º, c/c o art. 18, § 2º, da IN Seges/MPDG 3/2018, passe a exigir a "consulta à situação do fornecedor", em detrimento da mera apresentação de "Certificado de Registro Cadastral"; 
9.4.2. em observância aos arts. 7º, III, e 11, XX, do Decreto 3.555/2000, c/c os arts. 8º, IV, e 11, VII, do Decreto 5.450/2005, art. 109, § 4º, da Lei 8.666/1993 e art. 9º da Lei 10.520/2002, passe a indicar nos processos licitatórios na modalidade pregão, como destinatária de eventuais recursos, a autoridade competente que constituiu o pregoeiro, não este último; 
9.4.3. abstenha-se de incluir em itens editalícios normas regulamentares de outros entes municipais, inaplicáveis no âmbito do Município de Beruri/AM; e 
9.4.4. em razão da divergência interpretativa em torno do art. 9º, III, da Lei 8.666/1993, passe a discriminar, com a devida precisão, as pessoas físicas e/ou jurídicas proibidas de participar dos certames licitatórios realizados por esta municipalidade, abstendo-se de tão somente remeter, de forma genérica, a citado dispositivo legal; 
9.5. realizar, com fundamento nos arts. 250, inciso IV, e 237, parágrafo único, do Regimento Interno do TCU, a audiência da Sra. Maria Lucir Santos de Oliveira (XXX.769.272-XX) , prefeita municipal e autoridade homologadora e responsável pela contratação no âmbito do Pregão Presencial 1/2019, e do Sr. Williams dos Santos Viana (XXX.564.792-XX) , pregoeiro oficial e responsável pela elaboração do edital e pelos julgamentos no âmbito da mesma licitação, para que, no prazo de 15 (quinze dias) , apresentem razões de justificativa acerca das seguintes irregularidades: 
9.5.1. exigência, como condição para habilitação (item 4.6.27 do edital) , de declaração expressa de recebimento do instrumento convocatório, em afronta ao art. 5º, II, da Lei 10.520/2002, caracterizando indevida restrição ao caráter competitivo do certame; 
9.5.2. realização de pregão presencial, em detrimento do eletrônico, sem apresentação das justificativas acerca da inviabilidade deste procedimento, em violação ao art. 4º, § 1º, do Decreto 5.450/2005 c/c art. 1º, § 2º, do Decreto 5.504/2005, caracterizando restrição indevida à participação e à competitividade da licitação; 
9.5.3. escolha do sistema de registro de preço (SRP) fora das hipóteses previstas no art. 3º, I a IV, do Decreto 7.892/2013, o que tornou irregular a contratação; 
9.5.4. adjudicação por preço global em contratação de objeto divisível, sem que houvesse prejuízo para o conjunto ou complexo ou perda de economia de escala, em afronta ao princípio do parcelamento do objeto (arts. 15, IV, e 23, §§ 1º e 2º, da Lei 8.666/1993) e à Súmula TCU 247, com restrição à competitividade e à participação de maior número de concorrentes, inclusive pequenos prestadores de serviços do município; 
9.5.5. vedação editalícia (item 4.1.1) de entrega de envelopes de habilitação e propostas por meio postal, em afronta ao art. 3º, §1º, I, da Lei 8.666/1993, constituindo-se em cláusula restritiva à competitividade do certame; 
9.5.6. exigência editalícia (itens 4.6.9, 4.6.10 e 4.6.12) de "certidão negativa de débitos" para comprovação de regularidade fiscal e trabalhista, em detrimento da prova de regularidade fiscal do licitante, em afronta aos arts. 27, IV, e 29, III e IV, da Lei 8.666/1993 e à Súmula TCU 283, com restrição à competitividade e à participação no certame; 
9.5.7. exclusão de tratamento preferencial na licitação (itens 4.6.15, 6.2.8.1 e 6.3.2.1 do edital) a microempreendedores individuais (MEI) , deixando de equipará-los às microempresas e empresas de pequeno porte, em violação ao disposto nos arts. 18-A, § 1º, e 18-E, §§ 2º a 4º, da LC 123/2006 c/c o Decreto 8.538/2016, caracterizando exclusão indevida de interessados, reduzindo a competitividade e limitando a participação no certame; 
9.5.8. exigência de atestados para comprovação de capacidade técnico-operacional sem a fixação de quantitativos mínimos em serviços com características semelhantes (item 4.6.1.6, alínea "b", do edital) , o que relegou a qualificação técnica a critérios subjetivos do pregoeiro, em violação ao princípio do julgamento objetivo da licitação (art. 3º, caput, in fine, da Lei 8.666/1993) e à Súmula TCU 263; 
9.5.9. exigência de "Certificado de Armador da Pessoa Jurídica" para fins de qualificação técnica (item 4.6.17 do edital) , em interpretação extensiva ao disposto art. 30 da Lei 8.666/1993, fixando condição restritiva ao caráter competitivo da licitação; 
9.5.10. exigência, para fins de qualificação econômico-financeira, de "certidão de regularidade do contador perante o CRC, emitida eletronicamente via internet" (item 4.6.18 do edital) , em interpretação extensiva ao disposto art. 31 da Lei 8.666/1993, fixando condição restritiva indevida ao caráter competitivo da licitação; 
9.5.11. utilização, como critério para a qualificação econômico-financeira, da comprovação de patrimônio líquido em percentual sobre "valor estimado da contratação" não informado previamente aos licitantes (item 4.6.20 do edital) e fixado em desacordo com o art. 31, § 3º, da Lei 8.666/1993, sendo esta ilegalidade, inclusive, fator de inabilitação da licitante Cooperativa de Transporte Coletivo Fluvial e Terrestre do Estado do Amazonas - COOTRAFET, em benefício da empresa Rio Solimões Navegação e Transportes Ltda. - EPP, que ao cabo veio a ser contratada; 
9.5.12. impedimento à participação de empresa multada por inadimplência que não comprovou o pagamento da sanção pecuniária (item 5.4, alínea "c", do edital) , vedação que desborda das hipóteses estabelecidas no art. 87, III e IV, da Lei 8.666/1993, caracterizando cerceamento à competitividade (art. 3º, § 1º, I, da Lei 8.666/1993) ; 
9.5.13. exigência de preposto da licitante no Município de Beruri/AM ou na capital do Estado como critério de aceitabilidade da proposta de preços (item 5.5 do edital) , em restrição indevida ao caráter competitivo do certame (art. 3º, § 1º, I, da Lei 8.666/1993) ;  
9.5.14. contradição entre os itens 6.4.3 e 3.3 do edital, que preveem, respectivamente, que o licitante que se retirasse da sessão de julgamento seria desclassificado e que os vícios insanáveis de representação não acarretavam desconhecimento da proposta escrita, estabelecendo critérios subjetivos de aplicação da regra interna da licitação, em violação ao princípio do julgamento objetivo (art. 3º, caput, in fine, da Lei 8.666/1993) ; 
9.5.15. critério dúbio e subjetivo para julgamento das propostas (preâmbulo e item 7.1 do edital) , prevendo, a um só tempo, o "menor preço global" ou o "menor preço unitário ou global, a depender do tipo de licitação", em violação ao princípio do julgamento objetivo (art. 3º, caput, in fine, da Lei 8.666/1993) ; 
9.5.16. limitação de horário às 12h e 14h e nos últimos dias do prazo recursal para esclarecimento/impugnação/informações (itens 8.3, 19.4.1 e 19.5) , sem comprovação de ser este o horário ordinário de funcionamento da Administração, em violação ao direito de recurso (art. 109, I, da Lei 8.666/1993) e ao contraditório e à ampla defesa (CF, art. 5º, LV) ; 
9.5.17. exigência de garantia estabelecida de maneira condicional no instrumento convocatório (item 11.1 do edital) , sob conveniência e oportunidade da Administração, na data de "assinatura do contrato", em detrimento do disposto no art. 56, caput, e §§ 1º a 3º, da Lei 8.666/1993; 
9.5.18. utilização de critérios subjetivos para limitação econômica dos lances do pregão (item 17.1.6 do edital) , em violação aos princípios do julgamento objetivo e da proposta mais vantajosa (art. 3º, caput, da Lei 8.666/1993) ; 
9.5.19. incompatibilidade entre os itens 5.12 do Termo de Referência e os itens 10.1.7.2 e 10.2.8 do edital acerca da subcontratação do objeto, em ofensa aos art. 3º, II, da Lei 10.520/2002 c/c art. 8º, II, do Decreto 3.555/2000, art. 9º, § 2º, do Decreto 5.504/2005 e art. 6º, IX, do Estatuto das Licitações; 
9.5.20. previsão de inspeção de embarcações por engenheiros sem a exigência de ART (item 5.13 do Termo de Referência) , em inobservância ao art. 1º da Lei 6.496/1977, aos arts. 5º e 6º da Resolução Confea 425/1998 e à Súmula TCU 260; 
9.5.21. falha na definição da vigência contratual, com divergência entre o previsto no Termo de Referência e na minuta que acompanha o edital e o prazo efetivamente consignado em contrato, em inobservância ao art. 55, XI, da Lei 8.666/1993; 
9.5.22. elaboração do edital de pregão pelo pregoeiro, em violação ao disposto no art. 3º, IV, da Lei 10.520/2002, no art. 9º, I a IX, do Decreto 3.555/2000 e no art. 40, § 1º, da Lei 8.666/1993 e ao princípio da segregação de funções administrativas; e 
9.5.23. publicação do extrato do contrato celebrado com a Rio Solimões Navegação e Transportes LTDA - EPP além do prazo estipulado no art. 61, parágrafo único, da Lei 8.666/1993 (5º dia útil do mês seguinte ao de assinatura do contrato) ; 
9.6. com fulcro no art. 157 do Regimento Interno do TCU, realizar diligência junto ao Município de Beruri/AM para que, no prazo de 15 (quinze) dias, encaminhe toda documentação orçamentária, contábil, bancária e fiscal atinente aos pagamentos aviados no contrato decorrente do Pregão Presencial 1/2019, firmado com a empresa Rio Solimões Navegação e Transportes Ltda. - EPP, desde sua celebração até o momento do envio da documentação a este Tribunal ou, se for o caso, do seu desfazimento; 
9.7. dar ciência desta decisão à representante, ao Município de Beruri/AM, à empresa Rio Solimões Navegação e Transportes Ltda. - EPP, ao Fundo Nacional de Desenvolvimento da Educação - FNDE, na condição de órgão federal repassador dos recursos do PNATE, e à Controladoria Geral da União.  
HISTÓRICO
1.3. Em análise representação formulada pela empresa M.E.G. de Franca - EPP, em face de indícios de irregularidades no Pregão Presencial 1/2019, conduzido pelo Município de Beruri/AM, que objetivou o registro de preço de serviço de transporte escolar fluvial, no ano letivo de 2019, para a Secretaria Municipal de Educação e Cultura.
1.4. O relatório à peça 33 traz uma retrospectiva dos fatos noticiados na peça vestibular e dos andamentos ulteriores no âmbito desta Corte de Contas, ao que cumpre destacar: i) foi feita a oitiva da empresa vencedora do certame, Rio Solimões Navegação e Transportes Ltda., com relação a 33 irregularidades apontadas na representação, assim como do Município de Beruri/AM; ii) a empresa quedou-se silente e a SecexEducação concluiu pela procedência de 22 vícios de legalidade no referido Pregão Presencial, que atentaram contra o caráter competitivo do certame; iii) quanto à cautelar suscitada pela representante, apontou-se o perigo da demora reverso, ante a iminência do período escolar e o prejuízo ao transporte escolar dos alunos; iv) pugnou-se, então, pela procedência parcial da representação, pelo indeferimento da cautelar e pela fixação de prazo à municipalidade para anulação do certame e do contrato decorrente, além da audiência dos gestores.
1.5. O Ministro Relator do acórdão recorrido anuiu (peça 32) ao encaminhamento proposto pela unidade técnica, destacando ainda a baixíssima competitividade do certame (apenas duas empresas se apresentaram) , tendo em vista o cerceamento à participação mais ampla, decorrente, dentre outros motivos, da realização injustificada de pregão na modalidade presencial; a adjudicação por preço global, em detrimento do parcelamento do objeto; a vedação de recebimento de propostas e documentos de habilitação por via postal; a exigência de "certidão negativa de débitos" em lugar de "prova de regularidade" perante os fiscos Estadual e Municipal e Justiça do Trabalho; o impedimento de participação na licitação para quem tenha sido multado por inadimplência e não tiver comprovado o pagamento da multa.  
1.6. Desse modo, por meio do aresto vergastado, foi fixado prazo para que o município adotasse as providências cabíveis com vistas à anulação do certame impugnado e do contrato dele decorrente, cuja vigência expirou em 29/1/2020, promovendo, caso decida nesse sentido, nova contratação dos serviços de transporte escolar fluvial, escoimada das irregularidades apuradas nos autos, além da determinação de audiência dos gestores municipais.
1.7. Prolatado o Acórdão 2448/2019-TCU-Plenário (peça 31) , o Município de Beruri/AM interpõe pedido de reexame (peça 51) .
EXAME DE ADMISSIBILIDADE	
1.8. Reitera-se o exame preliminar de admissibilidade (peça 52) , ratificado pelo Exmo. Ministro Vital do Rêgo (peça 54) , que conheceu do recurso interposto, suspendendo-se os efeitos dos itens 9.1, 9.3 e 9.4 do acórdão recorrido. 
EXAME DE MÉRITO
2.	Delimitação
2.1. Constitui objeto do presente recurso de reconsideração definir se houve sucumbência ou interesse recursal do Município.
3.	Das razões recursais deduzidas pelo Município de Beruri/AM (peça 51, p. 13-24) 
3.1. O recorrente argumenta, em síntese, que: i) a representação não merece ser conhecida; ii) não merecem ser consideradas como impropriedades os atos indicados no item 9.4, bem como as restrições indicadas no item 9.5 do acórdão vergastado; iii) seja cientificado o Ministério Público de Contas para que se manifeste; iv) seja imputada total responsabilidade por eventuais irregularidades no certame ao Pregoeiro.
3.2. Assevera que foram atendidos todos os critérios legais quando da elaboração do instrumento convocatório, bem como as demais fases do certame, de acordo com os esclarecimentos prestados anteriormente à unidade técnica às peças 22-25 e que não foram acolhidos pelo Tribunal (p. 13) .
3.3. De outra borda, afirma que no caso em análise incide a excludente de culpabilidade legal por fato de terceiro, no que tange à atribuição e participação do pregoeiro na inclusão e formalização do instrumento convocatório de cláusulas em desacordo com a Lei (p. 13-14) .
3.4. Mais adiante, afirma que as irregularidades são meramente formais e que deve ser reconhecida a boa-fé do Município, ao tempo em que acrescenta que em razão da grande demanda e atividades direcionais ao exercício do cargo de Prefeita Municipal, tornar-se-ia impossível e inviável o acompanhamento e coordenação de todos os processos licitatórios, e que, por esse motivo, restou delegar tal atribuição e responsabilidade ao pregoeiro, durante o exercício de 2018 (p. 14-16) .
3.5. Passa a discorrer sobre os pressupostos subjetivos da responsabilidade civil, e da ausência de má-fé e negligência por parte do Município, ora recorrente. Argumenta que o Município não praticou atos ilegais, mas agiu dentro da discricionariedade que lhe é conferida pela lei, e em estrita consonância com o disposto no art. 3º, da Lei 10.520/2002, bem como do art. 9º, do anexo I, do Decreto 3.555/2000 (p. 16-17) .
3.6. Ao tempo em que entende superado o debate sobre as irregularidades constatadas no item 9.5 do acórdão vergastado, e atribuída a responsabilidade ao pregoeiro, requer desconsiderar a representação para considerá-la prejudicada, sem atribuição de qualquer responsabilidade ao Município de Beruri (p. 18) .
3.7. Discorre a seguir sobre os pressupostos objetivos de responsabilização, que não se aplicariam à espécie, visto que o Município atendeu a uma necessidade pública a ser satisfeita, qual seja, permitir a prestação de serviços educacionais à comunidade rural, motivo pelo qual fez a escolha pelo Pregão Presencial (p. 18-19) .
3.8. Busca justificar a finalidade pública da contratação, destacando que o serviço de transporte fluvial é de relevância no sentido de atender às necessidades e dificuldades no Município de Beruri (p. 19) .
3.9. Destaca ainda o recorrente que: 
"já vem honrando e cumprindo com as recomendações e providências solicitadas no r. Acórdão, relativas ao item 9.4, no sentido de prevenir ocorrências em futuros procedimentos licitatórios, bem como, já providenciou o andamento de nova contratação dos serviços de transporte escolar , nos termos do item 9.3 do Acórdão nº 2448/2019, conforme Ofício formulado pela Secretário de Educação do Município (Ofício n. 227/2019 e Termo de Referência) , o qual enseja o cumprimento da determinação, corroborando com a boa-fé do Recorrente no sentido de cumprir com o julgado e, desde já, para que o procedimento possa garantir e atender ao princípio da eficiência na administração pública, e ainda, garantir a continuidade dos serviços na área da educação, principalmente, nas áreas mais distantes do Município e das comunidades do interior." (p. 20) 
3.10. Acrescenta ainda que já honrou com o determinado no item 9.6 do Acórdão recorrido, relativo à documentação orçamentária, contábil, bancária e fiscal atinente aos pagamentos aviados no contrato decorrente do Pregão Presencial 1/2019, firmado com a empresa Rio Solimões Navegação e Transportes Ltda. - EPP, desde sua celebração até o momento do envio da documentação a este Tribunal ou, se for o caso, do seu desfazimento, por meio do Ofício n. 937 -PGM, já devidamente encaminhado a esta Colenda Corte de Contas (p. 20) .
3.11. Passa a discorrer sobre os pressupostos lógicos de justificação dos atos praticados pelo Município de Beruri, à luz da doutrina de Celso Antônio Bandeira de Mello, para afirmar que os atos municipais se afiguraram legais e regulares, motivos pelos quais se sente a recorrente profundamente injustiçada, relembrando que a responsabilidade administrativa dos agentes é de ordem subjetiva, havendo a necessidade de comprovação da existência de dolo ou culpa, motivos pelos quais requer seja a representação julgada improcedente (p. 22-24) .
Análise
3.12. Preliminarmente, cabe considerar que ora o recorrente manifesta-se em nome do Município de Beruri/AM, pessoa jurídica de direito público, ora em nome de sua representante, a Prefeita Municipal Sra. Maria Lucir Santos de Oliveira.
3.13. Em segundo lugar, a defesa insurge-se contra suposta responsabilização sofrida pelo ente municipal e/ou pela 1ª Gestora, responsabilização essa que em nenhum momento, seja na parte dispositiva do acórdão recorrido, seja em sua fundamentação, foi imputada aos agentes públicos ou à pessoa jurídica da Prefeitura Municipal. 
3.14. Conforme se deduz dos argumentos ventilados no arrazoado do recorrente, o Município de Beruri/AM afirma ter atendido às determinações a ele endereçadas, por meio dos subitens 9.3, 9.4 e 9.6 do acórdão recorrido (acima transcrito) , e comunicadas ao ente municipal por meio do Ofício da SecexEducação juntado à peça 39 destes autos. As razões de justificativa municipais foram apresentadas por meio do Ofício juntado à peça 49.  
3.15. De outra borda, procura, em sede recursal, atribuir a responsabilidade de qualquer irregularidade concernente aos procedimentos do Pregão Presencial 1/2019 ao então Pregoeiro municipal, Sr. Williams dos Santos Viana, que por seu turno, também foi ouvido em audiência por determinação do acórdão recorrido, conforme ofício à peça 43 e razões de justificativa juntadas à peça 48.
3.16. Conforme já assinalado, nem o Município de Beruri/AM nem seus agentes públicos foram responsabilizados por esta Corte, encontrando-se o processo em fase preliminar de audiência, tanto da primeira gestora, quanto do agente delegado para realização do certame.
3.17. Desse modo, e tendo o Município afirmado que cumpriu as únicas determinações do Acórdão 2448/2019-TCU-Plenário a ele dirigidas por meio dos itens 9.3, 9.4 e 9.6 do referido aresto, conclui-se pela ausência de interesse recursal da referida Pessoa Jurídica de Direito Público: 
9.3. com fundamento no art. 71, inciso IX, da Constituição Federal c/c art. 45 da Lei 8.443/1992, fixar o prazo de 60 (sessenta) dias para que o Município de Beruri/AM adote as medidas necessárias ao exato cumprimento da lei, anulando o Pregão Eletrônico 1/2019 e o contrato dele decorrente, em razão das irregularidades discriminadas nos autos, promovendo, se assim entender pertinente, nova contratação dos serviços de transporte escolar fluvial, desta feita escoimada dos vícios apurados, sem prejuízo de informar a Tribunal, no mesmo prazo, as medidas adotadas; 
9.4. nos termos da Resolução TCU 265/2014, dar ciência ao Município de Beruri/AM sobre as seguintes impropriedades, com vistas à adoção de providências internas que previnam sua ocorrência em futuros procedimentos licitatórios: (...) 
9.6. com fulcro no art. 157 do Regimento Interno do TCU, realizar diligência junto ao Município de Beruri/AM para que, no prazo de 15 (quinze) dias, encaminhe toda documentação orçamentária, contábil, bancária e fiscal atinente aos pagamentos aviados no contrato decorrente do Pregão Presencial 1/2019, firmado com a empresa Rio Solimões Navegação e Transportes Ltda. - EPP, desde sua celebração até o momento do envio da documentação a este Tribunal ou, se for o caso, do seu desfazimento
3.18. É assente na jurisprudência desta Corte que, ainda que verificada a sucumbência do recorrente, que no caso vertido nos autos deu-se tão somente pelas determinações a ele endereçadas, não há motivo para se conhecer de recurso se o seu eventual provimento não conduzir a efetiva alteração na situação prática do recorrente. Acrescente-se que no caso aqui discutido, o recorrente afirma já ter atendido às determinações do aresto combatido e não manifesta intenção de reverter as determinações cumpridas. Não foi imputado qualquer outro gravame ao Município recorrente. Nessa ordem de ideias e fatos, reproduz-se ementas da jurisprudência selecionada do TCU:
"Mesmo verificada a sucumbência do recorrente, não há motivo para se conhecer o recurso se o seu eventual provimento não conduzir a uma efetiva alteração na situação prática do recorrente. O interesse recursal resulta da necessidade do provimento, assim como da utilidade prática desse provimento" (Acórdão 490/2017-TCU-Plenário, rel. Min. Augusto Nardes) 
"Não há interesse recursal contra expedição de ciência em acórdão do TCU quando não se impõe gravame ao jurisdicionado". (Acórdão 3048/2016-TCU-Plenário, rel. Min. Augusto Nardes) 
"Na fase de admissibilidade dos recursos no TCU, devem ser observados, em especial, o cabimento da espécie recursal, o interesse para recorrer, a legitimidade e a tempestividade". (Acórdão 1862/2015-TCU-Plenário, rel. Min. Raimundo Carreiro) 
3.19. Acrescente-se que o acórdão recorrido determinou, em seu item 9.5, a audiência da então gestora municipal, Sra. Maria Lucir Santos de Oliveira, para que apresentasse justificativas concernentes às irregularidades detalhadas no referido item do aresto recorrido, audiência essa realizada por meio do Ofício à peça 42. Nesse sentido, deveria a interessada manifestar-se em sede de razões de justificativa, em nome próprio, e não mediante pedido de reexame em nome da municipalidade.
3.20. Nesse sentido, esta Corte também já se manifestou no sentido de que a responsabilidade administrativa atribuída aos agentes públicos incursos em grave violação à norma jurídica não pode ser justificada pelas instituições a que pertencem, razão por que estas não têm legitimidade de ingressar com recurso em situações da espécie (Acórdão 708/2012-TCU-Plenário, rel. Min. Walton Alencar Rodrigues) . Ou seja, ainda que a ex-gestora municipal tivesse sido responsabilizada com a penalidade de multa - o que não é o caso, frise-se -, eventual recurso deveria ser por ela subscrito, e não pelo Município. 
3.20. Significa dizer que o mero inconformismo com decisão que conhece de representação e que não atinge o patrimônio jurídico do agente público interessado não gera a este o direito de recorrer em nome da instituição a que pertença.
3.21. Por essas razões, propõe-se retificar o parecer de admissibilidade lavrado à peça 52, não conhecer do presente recurso de reconsideração, bem como conhecer dos argumentos juntados à peça 51 como novos elementos em resposta à diligência feita ao Município de Beruri/AM (peça 39) e, caso assim entenda o Ministro Relator do recurso, também como razões de justificativa da Sra. Maria Lucir Santos de Oliveira.
3.22. Cumpre acrescentar ainda que, em análise da referida peça recursal, verifica-se que a ex-gestora não se manifesta acerca de nenhuma das 23 irregularidades apontadas pela SecexEducação, limitando-se a atribuir a responsabilidade pelos atos inquinados ao então pregoeiro municipal, agente delegado da Prefeitura. 
3.23. Quanto ao pedido para submissão destes autos à análise do Ministério Público de Contas, o Regimento Interno desta Corte ordena a submissão ao Parquet especializado apenas nas hipóteses do art. 280, podendo o referido órgão ministerial, caso entenda conveniente, solicitar vista dos autos, na hipótese do §2º do mesmo artigo:
Art. 280. Exceto nos embargos de declaração, no agravo e no pedido de reexame em processo de fiscalização de ato ou contrato, é obrigatória a audiência do Ministério Público em todos os recursos, ainda que o recorrente tenha sido ele próprio. 
§ 1º O relator poderá deixar de encaminhar os autos ao Ministério Público, solicitando sua manifestação oral na sessão de julgamento quando, nos recursos, apresentar ao colegiado proposta de: 
I - não conhecimento; 
II - correção de erro material; 
III - evidente conteúdo de baixa complexidade que não envolva o mérito. 
§ 2º Entendendo conveniente, o representante do Ministério Público pedirá vista dos autos, que poderá ser em mesa, para oferecimento de manifestação na própria sessão de julgamento, ou em seu gabinete, para apresentação de parecer ao relator, no prazo de cinco dias úteis. (Grifos acrescidos) 
CONCLUSÃO
4.1. Das análises anteriores, conclui-se que não obstante o fato de o Relator do pedido de reexame, Ministro Vital do Rêgo, em Despacho vazado à peça 54, ter conhecido do presente recurso, conforme exame de admissibilidade desta Secretaria (peça 52) , após análise mais detalhada do conteúdo da peça recursal, propõe-se:
a) não conhecer da presente peça como pedido de reexame, mas como novos elementos em resposta à diligência feita ao Município de Beruri/AM,  em atendimento ao Ofício à peça 39 destes autos, e, caso se entenda cabível na espécie, como razões de justificativa da ex-Prefeita Municipal Maria Lucir Santos de Oliveira, em atendimento ao Ofício à peça 42.
PROPOSTA DE ENCAMINHAMENTO
5.1. Ante o exposto, submete-se à consideração superior a presente análise do pedido de reexame interposto pelo Município de Beruri/AM, propondo-se com fundamento no art. 48 da Lei 8.443/1992:
a)  conhecer do presente pedido de reexame como novos elementos informados pelo Município de Beruri/AM, em atendimento ao Ofício 39 deste processo, e, em acréscimo, conhecer como razões de justificativa da ex-Prefeita Municipal Maria Lucir Santos de Oliveira, em atendimento ao Ofício à peça 42 destes autos;
b) dar ciência da deliberação que vier a ser prolatada aos responsáveis e interessados e à Procuradoria da República no Estado do Amazonas.
2.	O Secretário Substituto da unidade técnica especializada discordou da proposta de encaminhamento sugerida pelo auditor daquela unidade, conforme manifestação que transcrevo na literalidade, a seguir (peça 63) :
Trata-se de representação formulada pela empresa M.E.G. de Franca - EPP em face de irregularidades no Pregão Presencial 1/2019, conduzido pelo Município de Beruri/AM, para o registro de preço de serviço de transporte escolar fluvial, no ano letivo de 2019, para a Secretaria Municipal de Educação e Cultura. O valor global estimado para a contratação somava R$ 2.835.063,00 para o período de 10 meses, equivalente à quantia mensal de R$ 283.506,30.
2. Apreciados os fatos, o Tribunal, em vistas de irregularidades relacionadas ao planejamento/edital e ao processamento da licitação, que afrontaram normas legais e os princípios que regem as contratações públicas, concluiu pela procedência parcial da representação, determinou a anulação do certame no prazo de sessenta dias, descreveu as irregularidades detectadas para ciência do município e determinou a promoção de audiências dos responsáveis (Acórdão 2448/2019-TCU-Plenário, Rel. Min. Augusto Nardes) . 
3. Nesta fase processual, analisa-se pedido de reexame interposto pelo Município de Beruri/AM contra o Acórdão 2448/2019-TCU-Plenário, por meio do qual se opõe à anulação do certame, pugna pelo reconhecimento da boa-fé dos atos praticados no processamento da licitação, bem como pela natureza formal dos vícios apontados pelo exame da representação e pela responsabilidade exclusiva do ex-pregoeiro. Paralelamente, o ente informa a adoção de providências para a substituição da contratação e a correção das irregularidades detectadas (itens 9.3 e 9.4) , além do cumprimento da diligência que lhe fora dirigida para o encaminhamento dos documentos relacionados à execução do contrato celebrado com a empresa vencedora Rio Solimões Navegação e Transporte Ltda. (item 9.6) . 
4. O exame procedido pelo auditor responsável pela instrução do feito concluiu pela ausência de interesse recursal por parte do Município de Beruri/AM, eis que o pedido de reexame informa o cumprimento de todas as medidas saneadoras que lhe foram dirigidas. Por consequência propõe o conhecimento da peça como novos elementos de defesa, bem como considerá-la como razões de justificativa da ex-Prefeita Municipal Maria Lucir Santos de Oliveira ouvida em audiência (peça 42) .
5. Divirjo. Das razões recursais, extraio que o município registra expressamente sua intenção em afastar o comando pela anulação do certame. Outrossim, não há informações quanto a providências para a anulação da licitação em cumprimento ao item 9.3 do Acórdão 2448/2019-TCU-Plenário, no prazo de sessenta dias, mas a notícia de medidas para uma nova contratação.  Nessa linha, as razões recursais tratam as 22 irregularidades apontadas no procedimento licitatório como descumprimento de meras formalidades.
6. Observo, portanto, que o recorrente não trouxe informações suficientes a refutar as irregularidades que fundamentaram a determinação pela anulação do certame. Ainda, não foram acostadas provas pelo recorrente de que tenha efetivamente cumprido a medida saneadora expedida pelo TCU. Desta feita, diversamente do entendimento do auditor, entendo pela existência de interesse recursal e o preenchimento dos requisitos processuais aplicáveis à espécie, conforme exame preliminar de admissibilidade realizado às peças 51 a 54. Todavia, das razões recursais, não verifico elementos de defesa capazes de modificar o entendimento do Tribunal.
7. Ante o exposto, com fulcro nos arts. 32, 33 e 48 da Lei 8.443/1992, proponho o conhecimento do recurso interposto pelo Município de Beruri/AM para que lhe seja denegado provimento.
É o relatório.

Mara Bianca Rocha Lins (OAB/AM 4.006) e Lukas Traiber (OAB/AM 13.930).

Não atuou.

PEDIDO DE REEXAME. INDÍCIOS DE IRREGULARIDADES EM LICITAÇÃO. COMPROMETIMENTO DA COMPETITIVIDADE DO CERTAME. ARGUMENTOS INSUFICIENTES PARA DESCONSTITUIR A DECISÃO RECORRIDA. NÃO PROVIMENTO.

REPRESENTAÇÃO (REPR)

Secretaria de Recursos (Serur).

Trata-se de pedido de reexame interposto pelo Município de Beruri/AM contra o Acórdão 2448/2019-TCU-Plenário, por meio do qual o Tribunal conheceu e considerou parcialmente procedente representação na qual se apuraram irregularidades no âmbito do Pregão Presencial 1/2019, referente ao registro de preço de serviço de transporte escolar fluvial, no ano letivo de 2019, para a Secretaria Municipal de Educação e Cultura.
O julgado recorrido fixou ao município prazo para a adoção de providências com vistas à anulação do certame impugnado e do contrato dele decorrente, cuja vigência expirou em 29/1/2020, promovendo, caso decida nesse sentido, nova contratação dos serviços de transporte escolar fluvial, escoimada das irregularidades apuradas nos autos, além da determinação de audiência dos gestores municipais.
As irregularidades que fundamentaram a procedência parcial da representação em apreço dizem respeito à  baixíssima competitividade do certame (apenas duas empresas se apresentaram) , tendo em vista o cerceamento à participação mais ampla, decorrente, dentre outros motivos, da realização injustificada de pregão na modalidade presencial; da adjudicação por preço global, em detrimento do parcelamento do objeto; da vedação de recebimento de propostas e documentos de habilitação por via postal; da exigência de "certidão negativa de débitos" em lugar de "prova de regularidade" perante os fiscos Estadual e Municipal e Justiça do Trabalho; do impedimento de participação na licitação para quem tenha sido multado por inadimplência e não tiver comprovado o pagamento da multa.
No âmbito da Secretaria de Recursos os pareceres foram divergentes. O auditor que instruiu o feito pugnou por não conhecer da presente peça como pedido de reexame, por não estar caracterizada a sucumbência da municipalidade, mas como novos elementos em resposta à diligência feita ao Município de Beruri/AM, em atendimento ao Ofício à peça 39 destes autos, e, caso se entenda cabível na espécie, como razões de justificativa da ex-Prefeita Municipal Maria Lucir Santos de Oliveira, em atendimento ao Ofício à peça 42.
O Secretário Substituto daquela unidade especializada, por sua vez, propôs fosse conhecido o recurso para, no mérito, negar-lhe provimento, eis que não afastadas as irregularidades que fundamentaram o julgamento recorrido.
Feito esse breve histórico, passo ao exame de mérito do presente recurso.
Inicialmente, conheço do recurso por entender presentes os requisitos de admissibilidade para tanto exigidos.
Ainda que o recorrente tenha informado que vem cumprindo as determinações constantes do acórdão recorrido, a peça recursal apresentou questionamentos à deliberação originária que merecem ser analisados por este Tribunal.
O recorrente argumentou, em síntese, que: (i) foram atendidos todos os critérios legais quando da elaboração do instrumento convocatório e nas demais fases do certame e que as irregularidades apontadas são meramente formais; (ii) a responsabilidade é do pregoeiro na elaboração do edital e na condução do certame; (iii) a titular do poder executivo municipal não teria condições de acompanhar e coordenar todos os processos licitatórios, e que, por esse motivo, restou delegar tal atribuição e responsabilidade ao pregoeiro; (iv) deve ser reconhecida a ausência de má-fé e negligência por parte do Município, motivo pelo qual não pode ser imputada responsabilidade à municipalidade.
Inicialmente destaco que o acórdão recorrido não traz nenhuma responsabilização ao município. O Acórdão 2448/2019-TCU-Plenário limitou-se, em relação ao município, a fixar prazo para a adoção de providências com vistas à anulação do certame impugnado e do contrato dele decorrente, alertando que eventual novo edital para contratação similar deveria estar escoimado das irregularidades apuradas nos autos.
Com relação à apuração de responsabilidades, determinou a audiência da Sra. Maria Lucir Santos de Oliveira, prefeita municipal e autoridade homologadora e responsável pela contratação no âmbito do Pregão Presencial 1/2019, e do Sr. Williams dos Santos Viana, pregoeiro oficial e responsável pela elaboração do edital e pelos julgamentos no âmbito da mesma licitação.
A responsabilidade dos agentes públicos envolvidos e já chamados em audiência será definida em novo julgamento, após a análise das razões de justificativa para tanto apresentadas.
Importa consignar o entendimento desta Corte de Contas no sentido de que a responsabilidade administrativa atribuída aos agentes públicos incursos em grave violação à norma jurídica não pode ser justificada pelas instituições a que pertencem, razão por que estas não têm legitimidade de ingressar com recurso em situações da espécie (Acórdão 708/2012-TCU-Plenário, rel. Min. Walton Alencar Rodrigues) .
Assim, as justificativas dos responsáveis devem se dar por meio da resposta à audiência já realizada, não sendo possível que tal defesa seja feita pelo ente municipal, nem caberia eventual recurso do município em caso de aplicação de multa ao titular do seu poder executivo. 
Deixo, assim, de considerar os argumentos que se prestam a analisar a responsabilidade dos gestores chamados em audiência, haja vista que o tema será ainda analisado por este Tribunal, a partir da defesa apresentada pelos próprios responsáveis.
Quanto à natureza das irregularidades apontadas nos autos, noto que o recorrente se limitou a afirmar se tratarem de impropriedades formais, sem, entretanto, justificar seu posicionamento.
A leitura do voto condutor do acórdão recorrido não autoriza concluir que as irregularidades apontadas no âmbito do Pregão Presencial 1/2019 teriam caráter meramente formal, eis que comprometeram a competitividade do certame, na medida em que estabeleceram condições que reconhecidamente cercearam a ampla participação dos interessados.
Dessa forma, não há como acolher a alegação do recorrente, que não trouxe aos autos qualquer elemento que pudesse refutar as constatações que justificaram a prolação do acórdão recorrido. 
Considerando que o recorrente informou a este Tribunal que já se encontra em curso novo procedimento licitatório com vistas à contratação dos serviços tratados neste processo, o afastamento das irregularidades apontadas nestes autos, no futuro edital, se faz necessário para que a futura contratação não nasça maculada dos mesmos vícios constantes do ato convocatório em apreço.
	Diante do exposto, acompanho a proposta da unidade técnica e VOTO para que seja adotada a minuta de acórdão que ora trago ao exame deste colegiado.
TCU, Sala das Sessões Ministro Luciano Brandão Alves de Souza, em 12 de agosto de 2020.
Ministro VITAL DO RÊGO 
Relator